臺灣士林地方法院民事判決　　　　　　 99年度重訴字第143號
原　　　告　華利信資產管理股份有限公司
法定代理人　李秀鶴
原　　　告　陳益盛
共　　　同
訴訟代理人　鄭昱廷律師
被　　　告　葉宏榮
訴訟代理人　連耀霖律師
上列當事人間債務人異議之訴事件，本院於民國100 年2 月23日
言詞辯論終結，判決如下：
    主      文
原告之訴駁回。
訴訟費用由原告負擔。
    事實及理由
一、原告主張：
（一）緣原告華利信資產管理股份有限公司（下稱華利信公司）
      、陳益盛（以下與華利信公司合稱原告）等因承作不良資
      產業務，與被告素有往來，於民國95、96年間原告因某不
      良債權案投入新臺幣（下同）2,700 萬元，然遭中租租賃
      公司拒絕貸款，致資金缺口突然擴大，而有向被告短期融
      資之必要，雖被告放貸欲收取每100 萬元每月利息4 萬5,
      000 元，相當於年利率54﹪之重利，惟原告為維護債信，
      且初認僅須1 、2 個月即可度過難關，故仍自96年1 月2
      日起向被告借貸300 萬元，嗣因借款利息過高，且原告須
      繼續繳納投資之價金，以致陸續向被告借款達1,190 萬元
      。而原告業已分別清償如附件一所示之本金及利息，是原
      告等尚積欠之借款本金僅餘61萬6,871 元，被告主張如附
      件三、四所示之本金及利息金額有誤，蓋原告至96年9 月
      21日即已清償2,598 萬3,129 元，本金僅為171 萬6871元
      ，附件三仍以本金2,770 萬元計息，附件四自97年9 月1
      日仍以本金2,770 萬元、2,740 萬元、2,660 萬元計息均
      非正確。被告雖執有原告前所簽發如附表所示用以擔保之
      本票2 紙，惟原告已陸續清償僅餘上述金額，然被告竟先
      後聲請臺灣臺北地方法院以附表所示裁定准予強制執行，
      並分別執上述本票裁定為執行名義，聲請本院強制執行原
      告之財產，經本院以98年度司執字第50372 號（下稱系爭
      執行事件）及99年度司執字第22845 號執行事件（下稱系
      爭22845 號事件）予以受理執行在案。為此，原告自有訴
      請確認上述本票債權不存在，並依強制執行第14條規定提
      起債務人異議之訴之必要，爰提起本訴。
（二）聲明：
    1.系爭執行事件對原告所為之強制執行程序應予撤銷。
    2.確認被告執有原告共同簽發如附表編號1 所示之本票債權
      不存在。
    3.確認被告執有原告華利信公司所簽發如附表編號2 所示之
      本票債權不存在。
二、被告則以：
（一）95年間原告陳益盛及其妻許惠美須資金周轉，陸續於95年
      3 月20日起至96年11月23日向被告借貸15筆款項，約定利
      率為月息3 分7 厘5 ，借款時係由原告陳益盛交付華利信
      公司所簽發、經陳益盛背書之支票為憑，原告陳益盛並簽
      發本票及書立金錢消費借貸契約書交予被告收執，復指示
      被告匯款至其指定如附件二所示之帳戶，本金總額達2,77
      0 萬元，95年3 月30日起至97年8 月31日之利息則詳如附
      件三所示。因其間原告陳益盛夫婦曾於97年10月20日、97
      年11月20日及98年4 月8 日各清償30萬元、30萬元及50萬
      元，被告允其先抵充本金，故97年9 月1 日起之利息計算
      如附件四所示。而如附表所示編號1 之本票係原告共同簽
      發，作為清償自97年9 月1 日起至98年5 月31日止之利息
      ，如附表所示編號2 之本票則係原告陳益盛交付予被告，
      用作為清償借款本金2,770 萬元及自96年12月16日起至97
      年8 月31日止之利息之憑據。至於原告所稱如附件一所示
      本金部分編號1 至13之款項，係清償其他詳如附件五所示
      之借款之用，與本件借款完全無關；如附件一所示利息部
      分編號1 至7 及編號9 、10，各筆均45萬元之款項，係為
      清償如附件二所示編號1 至4 共計1,200 萬元借款自96年
      3 月16日起至96年12月15日止之利息，如附件一所示利息
      部分編號8 之款項，則係為清償如附件二所示編號5 至10
      借款截至96年11月6 日之利息各49萬6,875 元、21萬元、
      6 萬6,250 元、7 萬8,750 元、9 萬2,500 元、26,250元
      ，還款細節詳如附件五所示。被告與原告每筆款項往來均
      有明確之憑證，原告辯稱已清償如附件一所示之本金及利
      息，本件借款本金僅餘61萬6,871 元云云，顯與事實不符
      。
（二）並聲明：原告之訴駁回。
三、經核：
（一）原告陳益盛自95年3 月20日起至96年11月23日止，陸續向
      被告借貸如附件二所示之款項，本金總計2,770 萬元（下
      稱系爭借款）。原告嗣先後於97年10月20日、97年11月20
      日、98年4 月9 日分別向被告清償借款本金30萬元、30萬
      元及50萬元（即附件一編號14至16部分）。
（二）被告執有原告前所簽發如附表所示之本票2 紙，嗣先後聲
      請臺灣臺北地方法院核發如附表所示裁定准予強制執行。
      被告並先後於98年11月6 日、99年5 月19日分別執上開本
      票裁定為執行名義，聲請強制執行原告陳益盛及華利信公
      司之財產，分別經本院以系爭執行事件及系爭22845 號執
      行事件受理執行在案。其中系爭執行事件被告聲請執行債
      權額為926 萬3,875 元及自98年6 月11日起至清償日止按
      年息百分之6 計算之利息；系爭22845 號事件被告聲請執
      行債權額則為1,857 萬2,420 元及自97年8 月21日起至清
      償日止按年息百分之6 計算之利息，嗣併入系爭執行事件
      合併執行。
（三）原告陳益盛、其配偶許惠美及華利信公司之帳戶，曾先後
      匯款給付被告如附件一所示之款項（被告否認編號1 至13
      係清償系爭借款本金）。
      以上各項，有原告提出之支票存款對帳單3 份，及被告提
      出之本票4 紙、金錢借貸契約書12份、支票8 紙、銀行匯
      款單13份等影本附卷為憑，且經本院調閱系爭執行事件卷
      宗予以查明，均堪認定為真實。
四、本院得心證之理由：
    按執行名義無確定判決同一之效力者，於執行名義成立前，
    如有債權不成立或消滅或妨礙債權人請求之事由發生，債務
    人得於強制執行程序終結前提起異議之訴，強制執行法第14
    條第2 項定有明文。本件原告主張其已陸續清償系爭借款，
    尚積欠之本金餘額僅61萬6,871 元，被告所稱如附件三、四
    所示之本金及利息金額有誤等語，被告則以前詞置辯，是本
    件之爭點應在於：
（一）如附表所示本票債權是否已經原告清償而不存在？原告得
      否請求撤銷系爭執行事件之強制執行程序？
    1.按當事人主張有利於己之事實者，就其事實有舉證之責任
      。民事訴訟法第277 條前段定有明文。倘債務人不爭執債
      權人所主張債權發生原因之事實，而主張該債權已因清償
      而消滅者，則清償之事實，應由債務人負舉證之責任。本
      件原告不爭執陳益盛確有向被告借貸系爭借款2,770 萬元
      及如附表所示本票之原因關係為系爭借款等事實，惟主張
      系爭借款已經陸續清償云云，參諸前揭說明，自應由原告
      就其清償之主張負舉證之責任，應先敘明。
    2.關於原告主張如附件一所示清償本金部分，除被告不爭執
      編號14至16、先後清償本金共計110 萬元部分外，編號1
      至13部分，原告雖亦有以其本人或配偶名義先後匯款予被
      告之事實，然被告抗辯此部分與系爭借款無關，乃清償其
      他借款或給付其他款項，詳如附件五所示等情，並提出附
      件五所示逐筆款項之第一商業銀行匯款申請書回條5 份、
      台北國際商業銀行匯款回條聯4 份、台北縣鶯歌鎮農會匯
      款申請書1 份、永豐銀行匯款委託書4 份、設立登記費用
      明細收據1 份、訂購單1 份、人民幣存摺1 份（均影本）
      等為證。觀諸系爭借款各筆日期（參見附件三），其中第
      1 筆95年3 月20日借款500 萬元之後，至96年3 月2 日始
      有第2 筆借款，然依原告所主張附件一各筆本金清償日期
      ，原告於96年3 月2 日以前，共計已清償10筆、金額累計
      高達2,053 萬8,773 元，顯然與系爭借款無涉，原告主張
      係清償系爭借款云云，顯非可採。復以原告就被告所提出
      附件五暨上述各項證據資料，又未能提出任何主張，而經
      互核附件五暨上述各項證據資料，逐筆款項亦均符合，被
      告此部分抗辯自堪信實。至於原告主張附件一清償利息部
      分，除編號8 以外，其他編號1 至7 、9 、10每筆45萬元
      部分，被告抗辯係附件三編號1 至4 即前4 筆共計1,200
      萬元借款部分於96年12月16日以前之利息，另編號8 即96
      年11月6 日給付利息97萬625 元部分，係清償附件二編號
      5 至10共計820 萬元部分計算至96年11月6 日止之利息，
      均非附表所示本票金額計算之範圍等情。觀諸被告所主張
      附表編號2 所示本票除本金2,700 萬元外，所含利息起算
      日之計算暨金額（詳如附件三），與原告前已清償利息計
      算截止日部分，係互相銜接，並無重複請求之情形；而就
      被告此部分計算及所提證據資料，原告亦未再提出任何主
      張，自無從認定原告主張附件一清償利息部分，確係清償
      附表所示本票表彰之範圍。除此之外，系爭借款本金及被
      告所主張尚未給付利息部分，除被告不爭執已清償本金11
      0 萬元以外部分，原告又未能提出任何清償之證明，其主
      張僅餘本金61萬6,871 元云云，自無從憑認為真實。
    3.承上所述，原告既未能舉證證明如附表所示本票之原因即
      系爭借款業經清償而不存，則如附表所示本票債權即非不
      存在（另參後述），自無不成立或消滅、妨礙債權人即被
      告請求之事由，原告提起債務人異議之訴請求撤銷系爭執
      行之強制執行程序，即無所據。
（二）就被告不爭執已經清償本金110 萬元部分，原告並無即受
      確認判決之法律上利益，其餘部分，：
      復按確認法律關係之訴，非原告有即受確認判決之法律上
      利益者，不得提起之。民事訴訟法第247 條第1 項前段亦
      有明文。倘法律關係之存否不明確，致原告在私法上之地
      位有受侵害之危險，而此危險得以對被告之確認判決除去
      之者，始得依民事訴訟法第247 條之規定提起確認之訴。
      惟若其法律關係之存否並非不明確，或原告在私法上之地
      位並不因此而有受侵害之危險者，即不得謂原告有即受確
      認判決之法律上利益。經查，如附表編號2 所示本票金額
      ，係包含系爭借款本金2,770 萬元部分，其中原告已清償
      共計110 萬元，此部分系爭本票債權雖已經清償而不存，
      惟此部分係97年8 月21日本票簽發之後所為清償，而被告
      亦不爭執此部分清償之事實，且被告以附表2 所示本票裁
      定為執行名義，於系爭22845 號事件請求執行之債權額僅
      1,857 萬2,420 元及自97年8 月21日起算之利息，就此已
      清償部分並未為請求及主張，此部分並無法律關係不明確
      ，致原告在私法上之地位有受侵害危險之情形，原告當無
      即受確認判決之法律上利益，是原告此部分確認之訴，於
      法不合。至其餘部分，如附表所示本票債權並非不存在，
      業已析述如上，原告訴請確認如附表所示本票債權不存在
      ，自均非有據。
五、從而，原告依強制執行法第14條規定，提起債務人異議之訴
    ，請求：1.系爭執行事件對原告所為之強制執行程序應予撤
    銷，2.確認被告執有原告共同簽發如附表編號1 所示之本票
    債權不存在，3.確認被告執有原告華利信公司所簽發如附表
    編號2 所示之本票債權不存在，均無理由，應予駁回。
六、本件事實已臻明確，兩造其餘攻擊防禦方法及證據資料，核
    與判決結果不生影響，無一一詳予論述之必要，附此敘明。
七、據上論結，本件原告之訴為無理由，依民事訴訟法第78條，
    判決如主文。
中    華    民    國   100    年    3     月    23    日
                  民事第三庭  法  官  施月燿
以上正本證明與原本無異。
如對本判決上訴，應於判決送達後20日內向本院提出上訴狀，若
委任律師提起上訴者，應一併繳納上訴審裁判費，否則本院得不
命補正逕行駁回上訴。
中    華    民    國   100    年    3     月    28    日
                              書記官  吳昀蔚
附表（金額：新臺幣）
┌──┬─────┬─────┬──────┬──────┬──────┬───────┐
│編號│ 發 票 人 │  號  碼  │   金 額    │  發 票 日  │ 利息起算日 │ 本票裁定案號 │
├──┼─────┼─────┼──────┼──────┼──────┼───────┤
│ 1  │華利信公司│ CH0000000│9,263,875元 │98年6月11日 │98年6月11日 │臺灣臺北地方法│
│    │、陳益盛  │          │            │            │            │院98年度司票字│
│    │          │          │            │            │            │第16635 號    │
├──┼─────┼─────┼──────┼──────┼──────┼───────┤
│ 2  │華利信公司│ CH0000000│37,481,875元│97年8月21日 │97年8月21日 │臺灣臺北地方法│
│    │          │          │            │            │            │院98年度司票字│
│    │          │          │            │            │            │第22608 號    │
└──┴─────┴─────┴──────┴──────┴──────┴───────┘